【裁判字號】    98,易,3241
【裁判日期】    981221
【裁判案由】    傷害
【裁判全文】
臺灣臺中地方法院刑事判決              98年度易字第3241號
公  訴  人  臺灣臺中地方法院檢察署檢察官
被      告  丁○○
上列被告因家庭暴力之傷害案件，經檢察官提起公訴(98年度偵
字第18006號)，本院判決如下：
    主    文
丁○○傷害人之身體，處拘役貳拾日，如易科罰金，以新臺幣壹
仟元折算壹日。
    犯罪事實
一、丁○○為己○○之兄，2人間具有家庭暴力防治法第3條第4
    款所定之家庭成員關係，渠等並與母親戊○○○、丁○○之
    妻丙○○共同居住在臺中縣后里鄉○○村○○路53之3號住
    處。民國98年6月16日晚間7時許，在上址住處廚房內，丁○○欲用餐時，因細故與己○○發生口角爭執，可預見與人肢
    體互相拉扯時，可能致他人身體受有傷害，竟基於即使發生
    傷害結果亦不違反其本意之傷害之不確定故意，於己○○欲
    前往客廳時，強拉己○○手臂欲與己○○理論，而與己○○
    發生拉扯，致己○○不慎摔倒在地，且於己○○摔倒後，並
    一手抓己○○之頭髮壓住己○○頭部、一手按住己○○身體
    ，將己○○壓制在地，不讓己○○起身，致己○○因而受有
    左肩挫擦傷、右腰部挫擦傷、右手臂、右膝、右足部第3趾
    、左手臂挫擦傷之傷害。
二、案經己○○訴由臺中縣警察局大甲分局報請臺灣臺中地方法
    院檢察署檢察官偵查起訴。
    理  由
一、程序方面：
(一)本案被告丁○○所犯刑法第277條第1項傷害罪，屬刑事訴訟
    法第376條第1款所列之罪，依同法第284條之1規定，第一審
    得由法官獨任進行審判程序，合先敘明。
(二)按被告以外之人於審判外之陳述，雖不符前4條之規定，而
    經當事人於審判程序同意作為證據，法院審酌該言詞陳述或
    書面陳述作成時之情況，認為適當者，亦得為證據。當事人
    、代理人或辯護人於法院調查證據時，知有第159條第1項不
    得為證據之情形，而未於言詞辯論終結前聲明異議者，視為
    有前項之同意，刑事訴訟法第159條之5定有明文。本案判決
    以下所引用檢察官所舉各項證據，業經被告於本院審理時表
    示無意見，同意作為證據，迄於言詞辯論終結前亦未聲明異
    議，本院審酌該等證據之取得過程並無瑕疵，與本案待證事
    實間復具有相當之關聯性，以之為本案證據尚無不當，自得
    採為證據。
二、認定犯罪事實所憑之證據及理由：
    訊之被告丁○○固不否認有於上揭時間、地點與告訴人己○○口角後發生拉扯、抓告訴人己○○頭髮，及將告訴人壓在
    地上之事實，惟矢口否認有何傷害犯行，辯稱：是己○○先
    持盤子丟伊，抓伊臉部，伊用左手抵擋，伊左手也受傷，己○○是自己跌倒在地，伊才將己○○壓在地上，伊是為了自
    我防衛，伊沒有打己○○，也不知道己○○有受傷云云。惟
    查：
(一)上揭犯罪事實，業據證人即告訴人己○○於警詢、偵訊時指
    述及本院審理時證述綦詳【見臺中縣警察局大甲分局中縣甲
    警偵字第0980010878號卷 (下稱警卷)第9頁、臺灣臺中地方
    法院檢察署98年度偵字第18006號卷(下稱偵查卷)第9頁、本
    院98年11月23日審判筆錄第3至6頁】，核與證人戊○○○於
    偵訊時證稱：伊有看到被告拉了己○○2次，並到客廳後將
    己○○壓在地上等語 (見偵查卷第9頁)；於本院審理時證稱
    ：98年6月16日當天晚上，被告從樓上下來問己○○為何沒
    有開燈，問了3、4次，己○○說不知道被告的意思，因為之
    前曾經晚上看電視看到不到9點，被告下樓就將原來的電燈
    關掉，開小燈(桌上的檯燈)，所以己○○不敢用大燈，只用
    小燈，之後被告就作勢要打己○○，己○○就說出去打，讓
    大家都能看到，被告就拉著己○○的上手臂，往客廳走，伊
    跟在被告與己○○後面，走到另一間客廳要打電話，但打不
    通，伊往他們那裡去，就看到己○○在地上，被告壓在上面
    ，被告有拉己○○的頭髮，被告有無打，伊不知道，伊過去
    拉被告說不要打，被告把伊推走，叫伊走，伊就想說伊也沒
    有辦法，所以走開到旁邊。伊有看到己○○從廚房餐桌上拿
    吃飯的碗，因為被告拉己○○左手臂，己○○是用右手拿碗
    ，他們2人距離約3台尺左右，己○○拿碗往前丟到被告的前
    方地上，不是往被告身上丟，碗有破掉，被告沒有出手擋，
    是在廚房丟的，不是在客廳丟的。當時廚房是開1支日光燈
    ，光線清楚等語(見本院98年11月23日審判筆錄第11至13頁)
    大致相符，而證人戊○○○為告訴人己○○與被告之母，同
    屬血緣至親，苟無前揭情事，證人戊○○○不致甘冒偽證罪
    責，為嫁禍被告致虛偽陳述之理，所證自堪採信；參以被告
    於警詢時自承：98年6月16日晚間7時許，伊與己○○因家裡
    一些問題在廚房發生口角，進而拉扯到客廳發生爭執，伊用
    手拉己○○的手，在拉扯當中己○○因重心不穩有跌倒等語
    (見警卷第2至3頁)；於偵訊時供稱：當天約晚間7時許，伊
    從樓上下來看見伊母親與妹妹己○○在廚房用晚餐，因天色
    昏暗沒有點燈，伊就去開燈，之後質問己○○那麼晚為何沒
    有開燈吃飯，己○○語帶不屑挑釁，伊有拉扯己○○，拉扯
    過程中己○○有跌倒等語 (見偵查卷第8頁)；於本院98年10
    月27日審理時供稱：當時伊有抓己○○頭髮，雙方有拉扯。
    己○○用預藏的盤子丟向伊的臉，伊用左手拍掉，一看才知
    道盤子被伊拍到落地破掉，伊看了很生氣，就將己○○押在
    地上等語(見本院98年10月27日審判筆錄第3頁、98年11月23
    日審判筆錄第6頁)，足見證人即告訴人己○○證述其與被告
    發生爭執、拉扯，跌倒在地後，被告有拉扯其頭髮及將其壓
    制在地等情，確屬真實可採。
(二)又證人即臺中縣警察局大甲分局泰安派出所警員乙○○於本
    院審理時證稱：己○○告訴丁○○傷害案件，是伊承辦，當
    天接到己○○打電話報案，5分鐘內伊即到現場處理，當時
    雙方已經沒有打鬥情形，他們講述吵架情形，己○○有出示
    她的手上受傷痕跡，伊有看到己○○的手臂有傷痕，類似擦
    傷，是左手或是右手受傷伊不記得了，其他部分伊沒有注意
    看，伊請他們如果要告訴傷害的話，請到醫院驗傷等語 (見
    本院98年12月7日審判筆錄第3至5頁)，證人乙○○為處理本
    案之警員，與告訴人、被告間並無關係，亦無怨隙，應無虛
    偽陳述自陷偽證刑責之必要，所證應堪可採；且告訴人己○○於案發後翌日即98年6月17日上午10時45分許即至醫院就
    診，經接受診療結果，確受有左肩挫擦傷、右腰部挫擦傷、
    右手臂、右膝、右足部第3趾、左手臂挫擦傷之傷害，此有
    豐安醫院受理家庭暴力事件驗傷診斷書、驗傷解析圖在卷可
    稽(見警卷第10頁)，其驗傷時間與上開被告傷害行為相近，
    亦與證人即告訴人己○○於本院審理時證稱被告傷害行為可
    能造成之傷勢及部位相符(見本院98年11月23日審判筆錄第5
    至6頁)，堪認被告前揭傷害犯行與告訴人上開傷害之結果有
    相當因果關係無訛。另醫師執行醫療業務時，不論患者是因
    病尋求診療，或有因訴訟目的，例如被毆傷而尋求醫師之治
    療，醫師於診療過程中，均應依醫師法之規定，製作病歷，
    診斷證明書即係依病歷轉錄之證明文書，並無以須由署立醫
    院醫師開具之診斷證明書始具有訴訟上之證明力，而觀之卷
    附上開豐安醫院受理家庭暴力事件驗傷診斷書、驗傷解析圖
    之記載形式及其要旨，堪認係診治醫師在例行性之診療過程
    中對病患為醫療行為後，就其所從事醫療業務過程之專業判
    斷結果所製作出具之證明文書，且所載傷勢對照告訴人己○○、證人戊○○○所述本案發生經過情形、被告傷害行為，
    大體一致，並未誇大，堪認上開驗傷診斷書、驗傷解析圖所
    載傷情，應無造假可能。再者，以一般人就診常態，自以至
    平日看診且能信賴之醫院為優先選擇，被告辯稱告訴人驗傷
    應要避嫌，告訴人至其母親已看診超過10年之豐安醫院就診
    ，令人存疑云云，顯屬無據，自不能僅憑被告空口之懷疑而
    否定該診斷證明書之證明力，附此敘明。
(三)按刑法上之傷害罪並無關於犯罪手法之限制，只需行為人主
    觀上具備傷害他人身體之認知與意欲，客觀上形諸於外之行
    為舉止亦足以造成他人傷害之結果，即難謂與傷害罪之構成
    要件不符。又刑法上之故意，分為直接故意與間接故意 (又
    稱不確定故意)，析言之，當行為人對於構成犯罪之事實，
    明知並有意使其發生者，為直接故意；如行為人對於構成犯
    罪之事實，預見其發生而其發生並不違背其本意者，乃屬間
    接故意，此觀刑法第13條之規定甚明。亦即，行為人雖非蓄
    意實施構成要件行為，但是在實施其他行為時，已可預見可
    能會發生構成要件之結果，但對此卻抱著「縱使發生，也不
    介意」之想法，此即所謂「不確定故意」。本案被告係高職
    畢業且已年逾50歲心智成熟具備完全知識之成年男性，告訴
    人則為女性，其主觀上當可預見與告訴人之肢體拉扯，且將
    之壓制在地，過程中極可能因雙方所施力道之差異，身體重
    心因慣性原理或受力偏移、壓制過程中反抗掙脫等因素，使
    對方因此受有傷害，然被告其於爭執後發怒之際，猶著手拉
    扯告訴人之身體，且將之壓制在地，則不能謂其對於身為女
    子力氣較為弱勢之告訴人會因此受傷均毫無預見，其仍為此
    舉動，堪認被告當時確有縱使告訴人因此受有傷害，亦不違
    背其本意之傷害不確定故意。起訴意旨認被告因與告訴人口
    角，具傷害之故意，認被告係蓄意傷害告訴人，應有誤解。
(四)再刑法上「正當防衛」係指對於現在不法之侵害，而出於防
    衛自己或他人權利之行為，倘侵害業已過去，即無正當防衛
    可言。因此，其「防衛行為」應係針對「不法侵害」而實施
    。被告雖辯稱係告訴人己○○先拿盤子攻擊伊，伊怕告訴人
    繼續攻擊，為了自我防衛，才將告訴人押在地上云云，證人
    即被告配偶丙○○亦於本院審理時證稱：伊在廚房時，背對
    著被告和己○○，沒有看到他們是否有拉扯，但有聽到己○○說要怎樣到外面去，兩兄妹就拉扯到客廳去，一走到客廳
    ，就看到己○○用瓷盤丟被告，被告用左手擋，己○○丟了
    之後，順勢往旁邊就跌倒在地，他們2人是面對面，被告因
    怕己○○還拿東西，所以防衛要制止己○○，一手抓己○○
    頭髮壓著頭，一手壓己○○的肩膀將己○○壓在地上，不讓
    她起來，但沒有推己○○，也沒有將己○○往桌椅摔，己○○喊救命，被告就鬆手，後來己○○去外面打電話，警察就
    過來了，警察來的時候，己○○也沒有說有受傷，警察就叫
    被告向己○○道歉，當時被告就向警察解釋發生爭吵的經過
    ，講說為何要向己○○道歉等語 (見本院98年11月23日審判
    筆錄第7至10頁)。然證人丙○○為被告配偶，與被告關係至
    為密切，其所為有利被告之證詞，難免有偏頗、避重就輕之
    情，此由其證述警員乙○○到場後，己○○沒有說有受傷云
    云，與證人乙○○證述己○○當場有出示手部傷痕之詞歧異
    可見一斑，自難遽以採信。而證人即告訴人己○○、證人鄭
    賴昭妹均證述己○○所丟擲之瓷器 (就告訴人持以丟向被告
    之瓷器，究為告訴人及證人戊○○○所陳之瓷碗，抑或被告
    供述之瓷盤，因未扣案，且告訴人與被告各執一詞而無法確
    認，然告訴人確有以該瓷器丟向被告方向乃確實存在之事，
    僅因當事人之認知或陳述不同，致無法確認，為免與曾存在
    之事實違離，爰以瓷器代之)並未丟到被告身體，且證人乙○○於本院審理時亦證稱：被告有跟伊說他的虎口有被盤子
    打到，伊那時看是沒有什麼東西，沒有明顯外傷，伊請他們
    如果要告訴傷害的話，請到醫院驗傷等語(見本院98年12月7
    日審判筆錄第4頁)，是縱認被告所述告訴人拿瓷器丟向其臉
    部之情屬實，被告是否因告訴人丟擲瓷器物品成傷一節，亦
    屬事證不足，而告訴人該時既已將手中瓷器擲出，手中已無
    持有任何器具，且被告當時已經發怒，衡諸一般人之正常判
    斷，告訴人對被告應避之猶恐不及，告訴人又無其他不法侵
    害之行為，此參諸被告於本院審理供稱：告訴人攻擊後轉身
    要逃跑等語(見本院98年11月23日審判筆錄第10頁)自明，被
    告竟仍將告訴人壓制在地及拉扯告訴人頭髮，依斯時處境，
    其顯然並未遭遇任何之不法侵害，更無任何需要防衛之情狀
    ，被告辯稱其係出於正當防衛云云，要與本案客觀事實不合
    ，難以採信，自不足為阻卻其行為違法之有利依據。
(五)此外，並有告訴人己○○向本院民事庭聲請核發之本院98年
    度家護字第1182號民事通常保護令裁定在卷可參，綜上所述
    ，被告傷害之犯罪事證明確，所辯乃臨訟卸責之詞，無可採
    信，其犯行洵堪認定，應依法論罪科刑。
三、論罪科刑之理由：
    按家庭暴力防治法所稱家庭暴力者，謂家庭成員間實施身體
    或精神上不法侵害之行為；又所稱家庭暴力罪者，謂家庭成
    員間故意實施家庭暴力行為而成立其他法律所規定之犯罪，
    家庭暴力防治法第2條第1項、第2項定有明文。本案被告與
    告訴人己○○為兄妹關係，此經告訴人與被告陳明在卷，渠
    2人間係家庭暴力防治法第3條第4款所定旁系血親之家庭成
    員關係。核被告丁○○上揭所為，係犯刑法第277條第1項之
    傷害罪，屬家庭暴力防治法第2條第2款之家庭暴力罪，因家
    庭暴力防治法之上開條文並無罰則規定，是以此部分犯行應
    依刑法傷害罪之規定予以論罪科刑。爰審酌被告與告訴人間
    為兄妹關係，未能友愛相處，遇有意見相歧時，未能以理性
    和平方式解決，僅因細故即對告訴人為傷害犯行，造成告訴
    人身體之傷害，犯罪動機、目的非善，犯罪手段亦非平和，
    兼衡酌被告犯後迄今未與告訴人達成民事和解，及告訴人受
    傷程度尚屬輕微等一切情狀，量處如主文所示之刑，並諭知
    易科罰金之折算標準，以示懲儆。
四、應適用之法律：
    依刑事訴訟法第284條之1、第299條第1項前段，家庭暴力防
    治法第2條第2款，刑法第277條第1項、第41條第1項前段，
    刑法施行法第1條之1第1項、第2項前段，判決如主文。
本案經檢察官甲○○到庭執行職務。
中    華    民    國    98    年    12    月    21    日
                  刑事第十七庭    法  官  簡芳潔
以上正本證明與原本無異。
如不服本判決應於收受送達後10日內向本院提出上訴書狀，並應
敘述具體理由；其未敘述上訴理由者，應於上訴期間屆滿後20日
內向本院補提理由書（均須按他造當事人之人數附繕本）「切勿
逕送上級法院」。
                                  書記官  呂苗澂
中    華    民    國    98    年    12    月    21    日
附錄論罪科刑法條全文：
中華民國刑法第277條
傷害人之身體或健康者，處3年以下有期徒刑、拘役或1千元以下
罰金。
犯前項之罪因而致人於死者，處無期徒刑或7年以上有期徒刑；
致重傷者，處3年以上10年以下有期徒刑。


司法院資訊處製作；財團法人民間司法改革基金會備份。
